【裁判字號】    98,交聲,1201
【裁判日期】    980519
【裁判案由】    聲明異議
【裁判全文】
臺灣臺中地方法院交通事件裁定        98年度交聲字第1201號
原處分機關  交通部公路總局臺中區監理所
異  議  人
即受處分人  甲○○
上列異議人因違反道路交通管理處罰條例案件，對於交通部公路
總局臺中區監理所中華民國九十八年三月十日所為之裁決（中監
違字第裁六０－ＧＤ0000000號），聲明異議，本院裁定
如下：
    主  文
原處分關於裁處罰鍰逾新臺幣玖仟伍佰元部分撤銷。
前項撤銷部分，甲○○不罰。
其餘異議駁回。
    理  由
一、原處分機關交通部公路總局臺中區監理所處分意旨係以：異
    議人即受處分人（下稱異議人）甲○○於民國九十六年八月
    二十三日凌晨一時二十一分許，於酒後駕駛車牌號碼B6－98
    38號自用小客車，在臺中市○○路與民族路口，因「酒後駕
    車，測試為０‧五六ＭＧ／Ｌ（標準值０‧二五ＭＧ／Ｌ）
    」之違規，為臺中市警察局第一分局大誠分駐所員警以其有
    違反道路交通管理處罰條例第三十五條第一項第一款規定之
    行為，逕行製作中市警交字第ＧＤ0000000號舉發通
    知單予以舉發，並交付予異議人，且經原處分機關交通部公
    路總局臺中區○○○○道路交通管理處罰條例第三十五條第
    一項第一款及違反道路交通管理事件統一裁罰基準及處理細
    則第四十三條、第四十四條及第六十七條之規定，以中監違
    字第裁六０－ＧＤ0000000號裁決書裁處異議人罰鍰
    新臺幣（下同）四萬九千五百元，並吊扣駕駛執照十二個月
    ，施以道安講習，於法並無不合等語。
二、異議人甲○○聲明異議意旨略以：依據行政罰法第二十六條
    規定，一行為同時觸犯刑事法律及違反行政法上義務規定者
    ，依刑事法律處罰之。伊酒後駕車行為業經臺灣臺中地方法
    院檢察署檢察官為緩起訴處分，並已繳納四萬元罰鍰在案，
    今監理機關復對伊裁處罰鍰四萬九千五百元，並執行吊扣駕
    駛執照，已違反上開一事不二罰之原則，爰依法請求撤銷原
    處分關於四萬九千五百元部分之罰鍰，以維持公平正義原則
    云云。
三、按汽車駕駛人，駕駛汽車經測試檢定有酒精濃度超過規定標
    準者，處一萬五千元以上六萬元以下罰鍰，並當場移置保管
    其車輛及吊扣其駕駛執照一年；汽車駕駛人有飲用酒類後其
    吐氣所含酒精濃度超過每公升０‧二五毫克以上者，不得駕
    車，道路交通管理處罰條例第三十五條第一項第一款、道路
    交通安全規則第一百十四條第二款及違反道路交通管理事件
    統一裁罰標準表分別定有明文。而本件異議人甲○○確有上
    開酒後駕車，且酒測濃度值達每公升０‧五六毫克之違規事
    實，不僅為其所是認，並有舉發違反道路交通管理事件通知
    單影本一紙在卷可憑，故原處分機關所為處分並無不合。
四、惟查：
  (一)按行政罰法於九十四年二月五日經總統令制定公布，依該法
    第四十六條規定，本法自公布後一年施行，則行政罰法於九
    十五年二月五日生效施行，因本案裁罰時間為九十八年三月
    十日，自有該法之適用。依該法第一條：「違反行政法上義
    務而受罰鍰、沒入或其他種類行政罰之處罰時，適用本法」
    之規定，可知九十五年二月五日以後有關行政處罰即應適用
    行政罰法之規定，亦即行政罰法為一般行政處罰之基本法，
    所有關於行政處罰之裁罰，應以行政罰法為基本準則，要屬
    無疑。依行政罰法第二十六條第一項規定：「一行為同時觸
    犯刑事法律及違反行政法上義務規定者，依刑事法律處罰之
    ，但其行為應處以其他種類行政罰或得沒入之物而未經法院
    宣告沒收者，亦得裁處之」，又同條第二項規定：「前項行
    為如經不起訴處分或為無罪、免訴、不受理、不付審理之裁
    判確定者，得依違反行政法上義務規定裁處之」，則異議人
    甲○○上開酒後駕車行為，即係一行為同時觸犯刑法第一百
    八十五條之三之公共危險罪與道路交通管理處罰條例第三十
    五條第一項第一款之酒醉駕車之行政罰，依上開規定，自應
    依刑事法律之刑法第一百八十五條之三規定處罰。而異議人
    關於此次酒後駕車之行為，業經臺灣臺中地方法院檢察署檢
    察官於九十六年九月七日以九十六年度速偵字第四０九六號
    為緩起訴處分確定，命異議人應向國庫支付四萬元，其緩起
    訴期間業於九十七年九月六日期滿，未經撤銷等情，此有臺
    灣臺中地方法院檢察署檢察官九十六年度速偵字第四０六九
    號緩起訴處分書、臺灣高等法院被告前案紀錄表各一份在卷
    可稽。依行政罰法第二十六條之立法理由所示：一行為同時
    觸犯刑事法律及違反行政法上義務規定時，由於刑罰與行政
    罰同屬對不法行為之制裁，而刑罰之懲罰作用較強，故依刑
    事法律處罰，即足資警惕時，實無為一事二罰再處行政罰之
    必要。且刑事法律處罰，由法院依法定程序為之，較符合正
    當法律程序，應予優先適用。但罰鍰以外之沒入或其他種類
    行政罰，因兼具維護公共秩序之作用，為達行政目的，行政
    機關仍得併與裁處。據此，本件異議人所受之緩起訴處分與
    前揭行政罰法第二十六條第二項所規定之不起訴處分是否相
    當，即應視緩起訴之具體內容，在實質上與行政罰是否相當
    而定，非可一概而論。參酌刑事訴訟法第二百五十三條之二
    規定，檢察官為緩起訴處分，得命被告於一定期間內履行「
    向公庫或指定之公益團體支付一定之金額」，此一命被告為
    金錢給付之部分，應得被告之同意。命被告為金錢給付部分
    ，並得為民事強制執行名義。檢察官課被告以上之負擔，由
    於此負擔雖非「刑罰」，但性質上可謂實質的制裁，且造成
    被告權利受限制之影響，因此就此部分而言，異議人所受之
    具體緩起訴處分內容，與前揭規定之不起訴應非相當。而道
    路交通管理處罰條例第三十五條所規定之裁處含有罰緩與吊
    扣駕照之處分，二者分屬行政罰法法理中之裁罰，含有對於
    過去違反義務行為處罰之秩序罰，以及對於預防將來再犯危
    險之管制罰；前者對於過去義務違反而為秩序罰之目的與刑
    事制裁所欲達到保護交通安全之目的相同，二者既為相同之
    目的，則以前開緩起訴處分所為依刑事法律處罰之實質上制
    裁已足，無重複處罰之必要。至異議人因酒後駕車違反行政
    法上義務應受其他種類行政罰之處罰，亦即吊扣駕駛執照部
    分，依行政罰法第二條第一款規定：「本法所稱其他種類行
    政罰，指下列裁罰性之不利處分：一、限制或禁止行為之處
    分‧‧‧吊扣證照」，仍得依法裁處，此可從行政罰法第二
    十六條第一項但書規定：「但其行為應處以其他種類行政罰
    者，亦得裁罰之」，可得明證。
  (二)次按汽車駕駛人酒精濃度超過規定標準，經裁判確定處以罰
    金低於本條例第九十二條第三項所訂最低罰鍰基準規定者，
    應依本條例裁決繳納不足最低罰鍰之部分，道路交通管理處
    罰條例第三十五條第八項定有明文。又緩起訴處分金既屬前
    揭所稱之「實質刑事法律處罰」，其性質上類似刑事確定裁
    判所處以之罰金刑，雖有行政罰法第二十六條第一項規定之
    適用，然若行為人所支付之緩起訴處分金，未達道路交通管
    理處罰條例第九十二條第三項所訂最低罰鍰基準規定者（按
    依違反道路交通管理事件統一裁罰基準表之規定，駕駛人駕
    駛小型車違反道路交通管理處罰條例第三十五條第一項第一
    款規定之規定，其吐氣所含酒精濃度超過每公升０‧五五毫
    克以上者，在限期內到案者，處罰鍰四萬九千五百元），依
    道路交通管理處罰條例第三十五條第八項規定，即須補繳不
    足最低額罰鍰之部分，始為適法。因此，法院僅得就行為人
    已依緩起訴處分為公益捐款部分予以撤銷，並為不罰之諭知
    （臺灣高等法院暨所屬法院九十七年法律座談會刑事類提案
    第三十九號法律問題研討結果可資參照）。據此，本件對於
    性質相同之金錢裁罰，已依懲罰作用較強之刑事法律制裁後
    ，就刑事法律制裁所繳納之金錢處罰部分，即無再依行政法
    為相同處罰之理，從而，本件異議人甲○○人所繳納上開具
    有罰金性質之處分金四萬元，未達道路交通管理處罰條例第
    三十五條第一項第一款暨違反道路交通管理事件統一裁罰基
    準表所定之最低罰鍰基準額四萬九千五百元，仍需補繳不足
    之九千五百元，是原處分機關就行政罰之罰鍰方面，依道路
    交通管理處罰條例第三十五條第八項規定，應僅得就受處分
    人所繳納不足最罰鍰基準額之部分（即差額九千五百元）裁
    處罰鍰。
五、綜上所述，原處分機關以異議人有酒精濃度超過標準之行為
    ，依道路交通管理處罰條例第三十五條第一項第一款及違反
    道路交通管理事件統一裁罰標準表等規定，裁處異議人甲○
    ○罰鍰四萬九千五百元，其中逾九千五百元部分（即四萬元
    ）有違行政罰法第二十六條第一項前段之一事不二罰之規定
    ，原處分機關漏未斟酌及此，自有未恰，原處分就此部分應
    予撤銷，另由本院為異議人不罰之諭知；惟因異議人尚有補
    繳九千五百元罰鍰差額之義務，故原處分關於裁處異議人罰
    鍰未逾九千五百元之部分，於法並無違背；至另裁處異議人
    吊扣駕駛執照十二個月、施以道安講習等部分，於法亦無不
    合，異議人此部分異議均為無理由，應予以駁回。
據上論斷，應依道路交通管理處罰條例第八十七條第二項，道路
交通案件處理辦法第十九條、第二十條前段，裁定如主文。
中    華    民    國    98    年    5     月    19    日
                  交通法庭  法  官  陳思成
上正本證明與原本無異。
如不服本裁定，應於送達後五日內，向本院提出抗告狀。
                            書記官  吳詩琳
中    華    民    國    98    年    5     月    19    日


司法院資訊處製作；財團法人民間司法改革基金會備份。
